最　高　行　政　法　院　判　決
　　　　　　　　　　　　　　　　　　 96年度判字第01277號
上　訴　人　北平京兆尹食品廠股份有限公司
代　表　人　甲○○
被 上訴 人　財政部臺灣省北區國稅局
代　表　人　乙○○
　　　　　　　　　　　　　送達代收人　丙○○
上列當事人間因貨物稅事件，上訴人對於中華民國94年12月20日
臺北高等行政法院93年度訴字第3904號判決，提起上訴，本院判
決如下：
    主  文
上訴駁回。
上訴審訴訟費用由上訴人負擔。
    理  由
一、緣上訴人於民國（下同）83年8月至87年12月間未依規定辦
    理產品登記，擅自產製應稅貨物「冰鎮桂花酸梅湯」2,000
    毫升336桶及1,000毫升45,604瓶出廠，漏繳貨物稅新臺幣（
    下同）493,637元；另於辦理產品登記後，短報出廠數量1,0
    00毫升7,884瓶，短繳貨物稅88,309元，違反貨物稅條例第1
    9條及第23條規定，案經法務部調查局臺北市調查處（下稱
    臺北市調處）及被上訴人查獲，被上訴人就上訴人已辦理產
    品登記短報繳貨物稅部分，依貨物稅條例第32條第7款規定
    按補徵稅額處5倍至15倍罰鍰；另未依規定辦理產品登記部
    分，依貨物稅條例第28條第1款及第32條第1款暨財政部85年
    4月26日台財稅第851903313號函規定，同時觸犯租稅行為罰
    及漏稅罰者，擇一從重處罰，合計處罰5,377,845元。上訴
    人不服，申請復查，未獲變更，提起訴願，復遭決定駁回，
    遂提起本件行政訴訟。
二、上訴人在原審起訴主張略以：上訴人製裝酸梅湯2,000毫升
    及1,000毫升產桶（瓶），其流程自泡煮、盛裝、拴蓋等全
    程均以手工為之，乃人工產品，非由機器製造裝置及未有固
    封情事；被上訴人應舉證證明系爭飲品該當於貨物稅條例第
    8條第2項所規定之「設廠機製，指．．．設有固定製造場所
    ，使用電動或非電動之機具製造裝瓶（盒、罐、桶）固封者
    ．．．」，被上訴人未能證明，徒以上訴人有無辦理產品登
    記為由予以認定，不符實質課稅原則，自有違誤等語，求為
    撤銷原處分及訴願決定。
三、被上訴人則以：
  (一)本稅部分：查上訴人除於復查時就生產桶裝酸梅湯部分，說
    明該桶裝容器無固封並回收多次使用，餘均未就此部分提出
    具體主張，亦未就系爭產品製造過程為合理之說明，及提供
    可資認定所主張為真實之樣品或實品。設如上訴人所稱系爭
    產品係手工產製，非機械生產亦無固封為事實，則上訴人於
    調查之初，即當據理力爭，並提出證據，此乃輕易可證之事
    ，上訴人卻捨而不為。故其所稱系爭產品非機製無固封乙節
    ，難以採信。況依卷附「貨物稅產品登記申請表」，上訴人
    於86年10月7日向被上訴人申請系爭產品貨物稅產品登記，
    經被上訴人所轄臺北縣分局86年10月8日北區國稅北縣資字
    第86115316號函核准登記。是上訴人所稱系爭產品非屬貨物
    稅條例第8條之課徵標的乙節，殊無可採。
  (二)罰鍰部分：本件上訴人未依規定辦理產品登記擅自產製應稅
    貨物，漏繳貨物稅493,637元；另於辦理產品登記後，短報
    出廠數量，短繳貨物稅88,309元，違章事證明確，依貨物稅
    條例第28條第1款、第32條第1款、第7款規定，及財政部85
    年4月26日台財稅第851903313號函釋意旨，原核定罰鍰5,37
    7,845元並無違誤等語置辯。
四、原審斟酌全辯論意旨及調查證據後，以：
  (一)改制前行政法院62年判字第96號著有判例。是行政法院對稅
    捐事項之爭訟，係採爭點主義，而非採總額主義。次依據稅
    捐稽徵法第38條第1項，可知復查為稅捐稽徵法關於行政救
    濟程序之特別規定，若未踐行復查程序，而逕行提起訴願及
    行政訴訟，即非法之所許，經查，本件上訴人申請復查時，
    僅主張「本公司生產桶裝酸梅湯給各店，該桶裝容器無固封
    並回收本廠多次使用」，即其僅就2,000亳升桶裝部分表示
    不服，並未及於1,000亳升部分之產品。是上開系爭項目既
    未經復查程序，上訴人逕行提起行政訴訟，爭執1,000亳升
    部分所漏稅額及未辦登記罰鍰部分，程序已有未合，先此說
    明。
  (二)退一步言，縱認1,000亳升部分仍得提起本件行政爭訟（訴
    願決定即認為合法而為實體審認），則併同關於1,000亳升
    部分及2,000亳升部分應為實體審認上訴人亦無理由。上訴
    人固主張其產製之「冰鎮桂花酸梅湯」2,000毫升及1,000毫
    升產桶（瓶）飲料，乃以人工泡煮、盛裝、拴蓋，並提出製
    造過程之照片為證，惟查：
    1.稽之前開貨物稅條例第8條第1項即知，應課予貨物稅之飲
      料，是指「設廠機製」之飲料；而所謂「設廠機製」，依
      同條第2項第1款規定之定義為「設有固定製造場所，使用
      電動或非電動之機具製造裝瓶（盒、罐、桶）固封」，即
      製造、裝瓶、固封之過程，係以電動機具自動完成，或是
      由人員操作機具加以完成，均該當之。
    2.依上訴人所主張之系爭飲品製裝過程，鍋爐等機具乃浸泡
      、烹煮所不可或缺；又上訴人固一再陳稱系爭飲品並無固
      封情事，惟經本院質問其僱用之廠長周鈺名以「人工栓蓋
      是否像市面上的塑膠牛奶瓶，旋開後會有一段與留在瓶口
      上的下半部栓蓋相連？」，證人證稱「是的，但那種栓蓋
      也是我們以手壓上去的」等語。然稽之經驗法則，該種瓶
      蓋於未經啟蓋前，均係整體完封於瓶口，一經啟蓋，即裂
      解為二部分，一為瓶蓋可以與瓶身分離，一為瓶蓋之下緣
      仍附著於瓶身上，此種瓶蓋斷不可能以手工拴上，證人證
      明系爭飲品之瓶蓋係以人工壓上云云，顯屬迴護之詞，不
      足採信。則本件系爭飲品既係以鍋爐等機具烹煮、裝瓶並
      固封其瓶口，自該當於貨物稅條例第8條第1項所指應課予
      貨物稅之飲料品。
    3.況依卷附「貨物稅產品登記申請表」，上訴人於86年10月
      7日始向被上訴人申請系爭產品貨物稅產品登記，經被上
      訴人所轄臺北縣分局86年10月8日北區國稅北縣資字第861
      15316號函核准登記。
  (三)綜上所述，被上訴人雖未就系爭飲品之固封情形詳予調查，
    有所疏漏，惟經本院調查證據結果，系爭飲品2,000毫升及
    1,000毫升產桶（瓶）既屬於應稅之貨物，另上訴人就其未
    辦產品登記即行產製之事實及所漏稅額均未爭執，被上訴人
    據上訴人產製飲品所漏稅額之性質，認定：上訴人83年8月
    至87年12月間出廠之「冰鎮桂花酸梅湯」1,000亳升瓶裝及
    2,000毫升桶裝產品，就未辦產品登記之「冰鎮桂花酸梅湯
    」2,000毫升336桶，及86年10月辦理產品登記以前之未辦登
    記1,000毫升瓶裝45,604瓶，核課應補漏繳貨物稅493,637元
    ；另於1,000毫升辦理產品登記後，短報該產品出廠數量7,8
    84瓶，短繳貨物稅88,309元，核課其補納所漏稅額581,946
    元。並就已辦理產品登記短報繳貨物稅部分，依貨物稅條例
    第32條第7款規定及稅務違章案件裁罰金額及倍數參考表，
    處以補徵稅額5倍之罰鍰；另就未依規定辦理產品登記部分
    ，依貨物稅條例第28條第1款及第32條第1款暨財政部85年4
    月26日台財稅第851903313號函規定，同時觸犯租稅行為罰
    及漏稅罰者，擇一從重處罰，並參照上開參考表裁處所漏稅
    額之10倍之罰鍰，合計處罰鍰5,377,845元。即無不合，從
    而駁回上訴人在原審之訴。
五、上訴人上訴意旨略以：
  (一)依據行政法院52年度判字第78號判決、72年度判字第1354號
    判決意旨，可知實務上採總額主義之見解，亦非無據，且採
    行總額主義不礙於稅捐事件之審理，並可保障納稅義務人之
    權益，並無不當。然原審竟以稅捐事項之爭訟全然採爭點主
    義，而否認採總額主義，論述上訴人1,000毫升之產品，非
    審理範圍云云，有適用法規不當之違法。又既以該部程序不
    合法，旋又於後為實體審認，判決顯有矛盾。
  (二)依貨物稅條例第8條第1項應課徵貨物稅之飲料品，須為設廠
    機製者，而依同條第2項反面解釋，凡僅以人工製造裝瓶固
    封者，即不應予以課稅，此乃租稅法定主義之當然解釋。惟
    原審未實際操作固封之過程，亦未查獲上訴人以何機器固封
    ，徒以個人經驗，否認系爭飲料是人工固封，有應調查而未
    調查之違法。
  (三)原審就舉證責任分配之認定適用上有如下之違法：
    1.上訴人是否有使用電動或非電動機具裝瓶固封，為課徵貨
      物稅之構成要件事實，應由被上訴人負舉證責任，若無法
      證明，即不得認定上訴人應負舉證責任。
    2.上訴人已提出照片及證人周鈺名之證詞，證明系爭飲料是
      手工固封，反觀被上訴人並非自行查獲，係逕以臺北市調
      查處之報告作為課稅基礎，又查獲時既無現場拍照，亦未
      製作筆錄，在事實未明下，原審未予詳查，驟認系爭飲料
      是機械固封，應有未依舉證規定，由被上訴人負課稅要件
      該當之舉證責任之違法。
  (四)原審經驗法則適用有如下之違法：
    1.查「瓶蓋整體完封於瓶口，一經啟蓋後，即裂解為二部分
      」之瓶封方式，雖為市面所常見，但並非皆為機械方式固
      封，原審僅以該瓶封方式即遽認為係機械固封有違經驗法
      則。
    2.上訴人所製系爭飲料，堅持人工製造，與坊間大量製造者
      不同，所以固封瓶蓋仍係以人工方式，符合常情。原審僅
      片面以不符經驗法則及證人有迴護之情一語以蔽，實不足
      否認系爭飲料是人工固封之事實，且原審未能親自辨視或
      查驗驟為否認，有強認事實，強迫課徵稅捐之情事。
  (五)原審判決有如下判決不備理由之違法：
    1.原審未實際命上訴人操作如何人工固封瓶蓋，亦未指明何
      者機械係用來固封瓶蓋，即率爾認定係屬機械固封，有判
      決不備理由之違法。
    2.原審既肯認系爭飲料是以人工烹煮，但卻認定系爭飲料是
      以機械固封，其認定不符邏輯外，亦未見原審詳具理由說
      明。
    3.原審就本事件之處罰，為何處以罰鍰5倍及10倍，未見敘
      明理由，顯有判決不備理由之違法等語，求為廢棄原判決
      ，並撤銷原處分、復查決定及訴願決定。
六、本院按：
  (一)上訴人在原審提起本件撤銷訴訟，爭訟雙方之爭執重點可
    簡述如下：
    1.爭訟雙方所不爭執之客觀事實部分：
      (1)上訴人在83年8月至87年12月之期間內，曾在沒有申請
        貨物稅「產品登記」之情況下，製成「冰鎮桂花酸梅湯
        」2,000毫升336桶及1,000毫升45,604瓶，對外銷售。
      (2)事後上訴人有辦理貨物稅之「產品登記」，但在辦理登
        記以後，又於產製及銷售上述「冰鎮桂花酸梅湯」時，
        短報出廠數量1,000毫升7,884瓶。
    2.被上訴人則認為上開「冰鎮桂花酸梅湯」，應定性為貨物
      稅條例第8條第1項第2款所稱之「飲料品」，屬應課貨物
      稅之「應稅貨物」，因此認定上訴人有「未依法於開始產
      製貨物以前，先向工廠所在地主管稽徵機關申請辦理貨物
      稅廠商登記及產品登記」並「漏繳貨物稅」之違章行為存
      在，且造成漏稅結果，而對之作成以下之補稅及裁罰處分
      ：
      (1)就上開1.(1)之事實部分，諭知補稅493,637元，另課處
        漏稅罰鍰4,936,300元。
        其補稅及裁罰之法規範基礎為貨物稅條例第32條第1
          款之規定。該條款明定：納稅義務人有「未依第19條
          規定辦理登記，擅自產製應稅貨物出廠」之情形者，
          除補徵稅款外，按補徵稅額處5倍至15倍罰鍰。
        而上訴人以上之違章行為雖同時構成同條例第19條之
          「未事前辦理登記」違章，亦符合同條例第28條第1
          款所定「違章行為罰」之構成要件，但應從一重之漏
          稅罰處論，故不再論罰。
        至於在裁量罰鍰倍數時，被上訴人乃是按「稅務違章
          案件裁罰金額及倍數參考表」所定之情節，處以補徵
          稅額10倍之罰鍰。
      (2)就上開1.(2)之事實部分，諭知補稅88,309元，另課處漏
        稅罰鍰441,545元。
        其補稅及裁罰之法規範基礎為貨物稅條例第32條第7
          款之規定。該條款明定：納稅義務人有「短漏報出廠
          數量」之情形者，除補徵稅款外，按補徵稅額處5倍
          至15倍罰鍰。
        在裁量罰鍰倍數時，被上訴人同樣按照「稅務違章案
          件裁罰金額及倍數參考表」所定之情節，處以補徵稅
          額5倍之罰鍰。
    3.上訴人爭執之重點則在於：
      (1)貨物稅條例第8條第1項第2款所指之「飲料品」應稅貨
        物，必須符合「設廠機製」之要件。而「設廠機製」之
        定義，依同條第3項第1款之規定，乃是指「設有固定製
        造場所，使用電動或非電動之機具製造裝瓶（盒、罐、
        桶）固封」。
      (2)而上訴人之上開產品是採取手工製造，且裝瓶或裝桶時
        ，也是以人工方式將蓋子蓋上，並未以機器或其他方法
        將桶口封固，且桶裝產品銷售予各店轉賣，賣完後均由
        上訴人收回，重覆使用。
      (3)所以本件上訴人產製之「冰鎮桂花酸梅湯」產品，根本
        不是貨物稅之稅捐客體，不得對之課以貨物稅，並處以
        罰鍰。
  (二)而原判決認定上訴人前開產品為貨物稅之稅捐客體，進而維
    持被上訴人之補稅及裁罰處分，駁回上訴人在原審之訴，其
    所依憑之理由，則可簡述如下：
    1.依上訴人所主張之產品產製過程言之，其浸泡、烹煮需要
      鍋爐等機具。顯見其製造是由人員操作機具加以完成。
    2.依原審法院調查證據結果顯示，上訴人上開產品之瓶裝容
      器，其瓶蓋在使用者未開啟前，整體完封於瓶口，一經啟
      蓋，才裂解為二部分，此等瓶裝容器不可能以手工拴上，
      必然使用機具封裝者，所以符合「設廠機製」之要件。
    3.另外從上訴人事後於86年10月7日向被上訴人申請前開產
      品之貨物稅產品登記等事證觀之，亦足以證明上開產品係
      「設廠機製」之飲料品，為受貨物稅條例規範之應稅貨物
      。
  (三)上訴意旨則基於下述理由，而主張原判決違法：
    1.原判決認為稅捐事件應採「爭點原則」之論述違法。
    2.原判決對舉證責任分配之認定及適用有違法。
    3.原判決在解釋貨物稅條例第8條之規定內容，並決定本案
      事實能否涵攝至該條文之規範範圍內時，對其該條文規範
      意旨之詮釋與事實之涵攝有誤。
    4.原判決以瓶蓋之固封方式來判斷上訴人之產品確係以機具
      填裝云云。但查固封方式之瓶蓋，其瓶蓋下緣在開啟後未
      必仍然堅固附著於瓶身，是以其事實認定顯然違反經驗法
      則。
    5.原判決有以下「不備理由」之違法處：
      (1)原審法院應先實地觀察上訴人裝瓶方式，才能判斷裝瓶
        有無使用機具。其論斷上訴人之上開產品以機具裝瓶，
        卻沒有具體指明使用之機具，即屬理由不備。
      (2)原判決既認上訴人上開產品以人工烹煮，又認以機具固
        封，顯然不合邏輯。
      (3)原判決對裁罰倍數之理由未予交待。
  (四)而本院則認為：
    1.原判決雖然在理由欄第四(一)段引用爭點原則之法理，質疑
      本案之審理範圍是否應及於上開(一)1.所指之全部客觀事實
      。但也同時指明，訴願決定將以上事實全部納入實體判斷
      範圍。而且隨即在第四(二)段中，以「退一步言」之方式，
      仍對上訴人主張之全部爭訟事實作成實體判斷。所以因適
      用「爭點原則」而生爭議，在本案中並不存在。上訴人此
      部分主張純屬「虛幻」之爭點，對本案之勝負判斷不生影
      響，爰在此先行述明之。
    2.又查舉證責任之客觀配置乃屬實體法課題，並且必須在立
      法層次上預為規劃。而在本案中，有關「上訴人之『冰鎮
      桂花酸梅湯』產品屬貨物稅條例所規範之應稅貨物」之待
      證事實，依法本應由被上訴人負擔客觀證明責任。若此待
      證事實真偽不明，其利益即歸上訴人享有。此點原判決雖
      無明文表示，但從其判決書之論述結構觀之，亦係採擇同
      一法律觀點。因此本案並不存在舉證責任分配之爭議。真
      正有爭議者，僅在於「是否有足夠之積極證據，證明上開
      待證事實為真正」。
    3.而貨物稅條例第8條第1項所稱之「設廠機製」，依同條第
      3項第1款規定之立法解釋，只要有固定製造場所，並使用
      機具（未必限於電動機具），「製造」或「裝瓶」者均屬
      之。而鍋爐屬機具之一種，用以烹煮飲料，符合「製造」
      之定義。而現代社會之飲料容器為了公共衛生安全之需，
      在開啟以前，均須密封。而有效之密封方式若採瓶蓋上下
      一體之設計者，依日常經驗法則判斷，非以機具為之不可
      。因此即使沒有親眼目睹裝瓶機具，單憑容器瓶蓋上下一
      體之密封外觀設計，已足充分判斷「該容器是以機具方式
      裝填封瓶」，從而原判決上開事實認定與法律涵攝，亦難
      指為有「違背日常經驗法則」或「調查不清楚，以致（判
      斷）理由不備」等違法情事。事實上本案上訴人所言：「
      與容器相連設計之瓶蓋有可能用手工方式安裝固定」云云
      ，此等事實推論陳述，才真正是違反日常經驗法則。
    4.另外須特別指明，上訴人固然一再堅稱，其上開產品是以
      「手工」產製云云。但所謂「手工」產製，在現代社會中
      ，其意涵基本上只是指：「產品製產流程中某些部分仍然
      維持人工作業，以追求較好的品質」，但並不表示整個產
      製流程完全以人工方式進行。若整個產製流程全部以人工
      為之，該項產品是不可能被「商品化」的。從而上訴人謂
      ：「上開產品既以人工烹煮，在邏輯上即絕對不可能以機
      具裝瓶固封」云云，顯然不合經驗法則。
    5.最後必須指明者，行政罰之科處，行政機關享有自由裁量
      之權限，法院僅享有有限度之審查權。如果當事人主張裁
      量有「裁量濫用」、「裁量怠惰」或「裁量逾越」等裁量
      違法情事，應由指明具體違法內容並舉證證明其事，而不
      得任意指摘。從而本案上訴人謂：「原審法院應具體交待
      決定裁處罰鍰倍數之理由」云云，顯係出於對行政法制之
      誤解，自非可採。
  (五)總結以上所述，本件上訴理由均非可採，原審駁回上訴人之
    訴，核無違誤。上訴意旨求予廢棄，難謂有理由，應予駁回
    。
據上論結，本件上訴為無理由，爰依行政訴訟法第255條第1項、
第98條第3項前段，判決如主文。
中　　華　　民　　國　　96　　年　　7　　 月　　19　　日
                  第二庭審判長法  官　鄭　淑　貞
                              法  官  黃　合　文
                              法  官　吳　明　鴻
                              法  官　鄭　小　康
                              法  官　帥　嘉　寶
以  上  正  本  證  明  與  原  本  無  異
中　　華　　民　　國　　96　　年　　7　　 月　　20　　日
　　　　　　　　　　　　　　　書記官　莊　俊　亨
